【裁判字號】    99,國,48
【裁判日期】    991126
【裁判案由】    國家賠償
【裁判全文】
臺灣臺北地方法院民事判決                99年度國字第48號
原      告  蕭曉玲
訴訟代理人  蔡進良律師
            江榮祥律師
被      告  臺北市政府教育局
法定代理人  康宗虎
訴訟代理人  張珮琦律師
上當事人間請求國家賠償事件，本院於民國99年11月10日言詞辯
論終結，判決如下：
    主  文
原告之訴及假執行之聲請均駁回。
訴訟費用由原告負擔。
    事  實  及  理  由
一、按訴狀送達後，原告不得將原訴變更或追加他訴，但擴張或
    減縮應受判決事項之聲明者，不在此限，民事訴訟法第255
    條第1 項第3 款定有明文。本件原告起訴聲明（一）被告應
    給付新臺幣（下同）1,200,000 元，及自民國99年3 月13日
    起至清償日止，按年息百分之5 計算之利息。（二）被告應
    於判決確定後30日內，將附表所示道歉啟事以20級以上之標
    楷體粗黑字體刊登於台灣立報、自由時報、中國時報、聯合
    報及蘋果日報任一版面下半頁1 日。嗣於審理中變更聲明（
    一）被告應給付1,200,000 元，及自起訴狀繕本送達被告翌
    日即99年9 月9 日起至清償日止，按年息百分之5 計算之利
    息。（二）被告應於判決確定後30日內，將附表所示道歉啟
    事以20級以上之標楷體粗黑字體刊登於台灣立報、自由時報
    、中國時報、聯合報及蘋果日報之半版1 日。經核原告上開
    所為訴之變更，尚屬於減縮應受判決事項之聲明，參照前開
    說明，即屬適法，應予准許。
二、原告主張：原告自84年起，在訴外人台北市立中山國民中學
    （下稱中山國中）任教。茲中山國中於97年1 月23日，因故
    召開教評會決議解聘原告，並於97年1 月30日函請被告審議
    。詎被告於97年3 月13日召開審議教師不續任評議小組第40
    次會議，並決議解聘原告，竟被告所屬公務員即其副局長林
    騰蛟旋即召開記者會、發佈新聞稿（其上載有被告所屬公務
    人員即郭國愷、蔣文英分別為業務、新聞聯絡人員），指稱
    原告「行為不檢有損師道」、「公然說謊誤導媒體」、「強
    行留置及嚴厲責罵誠實紀錄教室日誌的學藝股長，並要求其
    修改內容，致其身心受創」等情。然上開指稱均與事實不符
    ，嚴重侵害原告名譽權，致原告受有非財產上損害，並有必
    要請求回復名譽之適當處分。爰基於國家賠償法（下稱國賠
    法）第2 條第2 項前段法律關係。聲明：（一）被告應給付
    原告1,20 0,000元，及自起訴狀繕本送達被告翌日即99年9
    月9 日起至清償日止，按年息百分之5 計算之利息。（二）
    被告應於判決確定後30日內，將附表所示道歉啟事以20級以
    上之標楷體粗黑字體刊登於台灣立報、自由時報、中國時報
    、聯合報及蘋果日報之半版1 日。（三）願供擔保請准宣告
    假執行。
三、被告則以：被告召開記者會、發佈新聞稿之行為，均非行使
    公權力之統治權行為，自無國賠法之適用；被告所屬公務人
    員僅係單純提供資訊，並無任何違背職務行為，亦無任何不
    法；中山國中教評會指摘原告上情，業經被告召集評鑑小組
    查證屬實，且原告在中山國中教評會決議解聘前，曾遭該校
    決議認定為不適任教師進行輔導，竟原告即召開記者會、投
    書媒體、向市議員陳情，嗣中山國中教評會決議解聘原告後
    ，中山國中亦屢遭媒體、議員關切。是被告所屬公務人員在
    被告評鑑小組決議後對外做出說明，無非係屬資訊之提供；
    原告是否有「行為不檢有損師道」、「公然說謊誤導媒體」
    、「強行留置及嚴厲責罵誠實紀錄教室日誌的學藝股長，並
    要求其修改內容，致其身心受創」等情，本屬公領域可討論
    之議題，況亦係因原告所為，才使該議題提升至大眾媒體層
    次等語，資為抗辯。聲明：（一）原告之訴駁回。（二）如
    受不利判決，願以現金或台北富邦銀行可轉讓定期存單供擔
    保請准宣告免為假執行。
四、經查，原告自84年起，在中山國中任教；及中山國中於97年
    1 月23日，因附件一所示內容議題召開教評會，並作成附件
    二所示決議解聘原告，且於97年1 月30日函請被告審議；暨
    被告於97年3 月13日召開審議教師不續任評議小組第40次會
    議，並決議解聘原告，被告所屬公務員即其副局長林騰蛟旋
    即召開附件三所示記者會、發佈附件四所示新聞稿（其上載
    有被告所屬公務人員即郭國愷、蔣文英分別為業務、新聞聯
    絡人員）等情，為兩造所不爭執，並有中山國中開會通知單
    （即附件一；見本院卷頁23至26）、中山國中教師評審委員
    會970105次開會紀錄（即附件二；見本院卷頁27至30）、被
    告新聞稿（即附件四；見本院卷頁51以下）等件在卷可稽，
    堪可認定。惟被告否認原告上開請求，並以前開情詞置辯。
    茲本件應予審究者厥為：被告所屬公務人員上開召開記者會
    、發佈新聞稿之行為，是否屬於行使公權力之行為？有無不
    法（違法性）？有無侵害原告名譽權？爰就被告所屬公務人
    員上開召開記者會、發佈新聞稿之行為，有無不法（違法性
    ）？而為論述，如確屬不法，則再就有無侵害原告名譽權？
    是否屬於行使公權力之行為予以審究，合先敘明。
（一）按公務員於執行職務行使公權力時，因故意或過失不法侵
      害人民自由或權利者，國家應負損害賠償責任。國賠法第
      2 條第2 項前段固定有明文。惟按國家機關依國家賠償法
      負賠償責任，係以其所屬公務員行使公權力之行為，具違
      法性為前提要件，此觀國家賠償法第2 條規定自明。最高
      法院亦著有95年台上第1864號判決要旨可資參照。
（二）經查，被告辯稱：原告在中山國中教評會決議解聘前，曾
      遭該校決議認定為不適任教師進行輔導，原告即召開記者
      會、投書媒體、向市議員陳情，嗣中山國中教評會決議解
      聘原告後，中山國中亦屢遭媒體、議員關切等節，為原告
      所不否認，並有被告所提報刊及網路資料、採訪通知等見
      在卷（見本院卷頁90至92、95、97、103 、104 ）可查，
      堪予認定。已徵於97年3 月13日，被告召開審議教師不續
      任評議小組第40次會議之前，原告已自行將其是否不適任
      解聘之事揭諸社會，以企引起大眾迴響。次查，被告前開
      會議決議解聘原告後，即由被告所屬公務員即其副局長林
      騰蛟旋即召開附件三所示記者會、發佈附件四所示新聞稿
      ，已如前述，亦堪認定。堪徵被告所屬公務人員上開召開
      記者會、發佈新聞稿之行為，無非係為傳達上開會議決議
      內容，以就原告上開訴諸社會大眾之事而為回應，核屬適
      當，亦未違法。則原告因此主張被告所屬公務人員此舉係
      在不法侵害云云，是否可採，即有可疑。況參酌附件三所
      示記者會、附件四所示新聞稿之全部內容以觀，所為用語
      均屬客觀中性，並無貶損字詞，且所傳達內容，亦在揭諸
      行政機關所由行使之裁量權限。益徵被告所屬公務人員針
      對上開會議決議形成之討論過程及結果做出說明，尚難認
      係屬不法侵害。從而，被告所屬公務人員所為上開召開記
      者會、發佈新聞稿之行為，既非不法侵害，而無違法性，
      則依前開說明，原告訴請被告負擔國家賠償責任，洵屬無
      據，不可採取。又原告徒以所擷取上開記者會、新聞稿片
      段語詞，指稱被告所屬公務人員係屬不法侵害，亦嫌速斷
      ，並非可取。另查，被告所屬公務人員上開就所轄事務，
      召開記者會、發佈新聞稿說明會議決議形成過程或結果之
      情形，恰可比擬法院發言人就所受理重大或社會矚目案件
      ，召開記者會、發佈新聞稿說明判決理由或結果之情形，
      豈能僅以會議決議形成之討論過程、結果，或判決形成之
      理由依據、結果係屬不利，即可因而認係不法侵害？是原
      告因而主張上開召開記者會、發佈新聞稿之舉係屬不法侵
      害云云，顯屬誤會，而為無稽。
（三）雖原告再稱：原告從未表示獲得power 教師獎，而係獲得
      energy教師會獎，林騰蛟卻於上開記者會中回覆記者：「
      有關說謊的這個部分…蕭老師在給老師一封公開信裡面也
      提到她個人教學也非常受到肯定，曾經也得到全國power
      教師獎，那麼經過我們查證蕭老師沒有得到全國power 教
      師獎，而是曾經獲得過臺北教師會的每一年對於學校教師
      會…」，顯然將此認為原告公然說謊之事由云云。然查，
      縱認原告上開所陳獲獎之事屬實，惟林騰蛟僅係傳達被告
      上開小組會議決議形成之討論過程及結果，尚難以上開小
      組此部分認定事實之疏漏，強認林騰蛟係屬故意或過失不
      法侵害（惟原告如能舉證證明上開小組會議並未有此部分
      認定事實之疏漏，而為林騰蛟憑空捏造之事實，林騰蛟所
      為自屬不法侵害，但仍應檢視是否符合其他國賠法要件）
      。是原告以此部分主張訴請被告負擔國家賠償責任，同屬
      無據，非可採認。
（四）被告所屬公務人員上開召開記者會、發佈新聞稿之行為，
      既非不法，則依前開說明，原告主張被告應就其所屬公務
      人員之前開行為，負擔國家賠償責任，即屬無據，無法採
      信。
五、綜上所述，原告基於國賠法第2 條第2 項前段法律關係，訴
    請（一）被告應給付原告1,200,000 元，及自起訴狀繕本送
    達被告翌日即99年9 月9 日起至清償日止，按年息百分之5
    計算之利息。（二）被告應於判決確定後30日內，將附表所
    示道歉啟事以20級以上之標楷體粗黑字體刊登於台灣立報、
    自由時報、中國時報、聯合報及蘋果日報之半版1 日。均無
    理由，應予駁回。又原告之訴既經駁回，其假執行之聲請亦
    失所附麗，應併予駁回，附此敘明。
六、本件事證已臻明確，兩造其餘攻擊、防禦方法及證據資料之
    主張，核與判決結果不生影響，爰不逐一論駁，應予敘明。
七、據上論結，本件原告之訴為無理由，依民事訴訟法第78條，
    判決如主文。
中    華    民    國    99    年    11    月    26    日
                  民事第二庭    法  官  黃呈熹
以上正本係照原本作成。
如對本判決上訴，須於判決送達後20日內向本院提出上訴狀。
中    華    民    國    99    年    11    月    26    日
                                書記官  傅美蓮
附表（道歉啟事）：
本局前於97年3 月13日由副局長林騰蛟主持記者會，以公開方式
不實指控臺北市立中山國民中學教師蕭曉玲女士「公然說謊誤導
媒體」、「強行留置及嚴厲責罵誠實紀錄教室日誌的學藝股長，
並要求其修改內容，致其身心受創」、「行為不檢有損師道」，
造成蕭曉玲女士之名譽受損。特此登報聲明，向蕭曉玲女士致上
最誠摯之歉意。道歉人臺北市政府教育局局長。

司法院資訊處製作；財團法人民間司法改革基金會備份。
